臺灣苗栗地方法院民事判決　　　　　　　 98年度訴字第257號
原　　　告　楊世章
訴訟代理人　魏翠亭律師
　　　　　　陳恩民律師
被　　　告　徐玉蓮
訴訟代理人　何邦超律師
上列當事人間請求拆屋還地等事件，本院於100年2月24日言詞辯
論終結，判決如下：
    主  文
原告之訴及假執行聲請均駁回。
訴訟費用由原告負擔。
    事  實
一、原告起訴主張：坐落於苗栗縣頭份鎮○○段第190 地號土地
    （下稱系爭土地）為原告及其他共有人楊金和、楊新吉、楊
    宗銘、楊筆明、陳本琴及楊黃桂妹所共有。因被告所有門牌
    號碼為苗栗縣頭份鎮○○里○○街10號之房屋（下稱系爭房
    屋）占用系爭土地，故被告及其前手自民國50年間起即向全
    體共有人承租系爭土地，並約定被告應按年繳交租金新臺幣
    （下同）11,780元予全體共有人委託之管理人，被告亦依約
    繳納至95年之租金。嗣於96年1 月間，全體共有人委託原告
    代為處理系爭土地出租及收取租金之相關事宜，經原告向被
    告收取租金遭拒後，原告於98年2 月14日以存證信函定期催
    告被告繳交96、97年之租金，被告仍逾期未繳，故原告於98
    年3 月5 日依民法第440 條第1 項、第3 項及土地法第103
    條之規定，代表全體共有人以存證信函通知被告為終止租約
    之意思表示。兩造間之租約既已終止，被告係無權占用系爭
    土地，爰依民法第767 條之規定請求被告拆除地上物並返還
    系爭土地與全體共有人，並請求原告給付積欠之2 年租金及
    自98年1 月起至交還系爭土地之日止，無權占用系爭土地所
    獲得相當於租金之不當得利等語。並聲明：(1)被告應將坐落
    苗栗縣頭份鎮○○段第190 地號土地上如附圖所示編號Ａ建
    物、編號Ｂ水泥斜坡拆除，並將土地返還予原告及其他共有
    人全體。(2)被告應給付原告26,600元，及自起訴狀繕本送達
    被告之翌日起至清償日止，按年息5 ％計算之利息。(3)被告
    應自98年1 月起至返還第1 項所載土地之日止，按年給付原
    告13,300元。(4)願供擔保，請准宣告假執行。
二、被告抗辯：被告與前手自50年起按年繳付租金，但出租人歷
    年收租之方顯有未經全體土地共有人同意之虞，例如95年度
    之租金係僅由共有人楊宗銘及原告獨得，共有人楊新吉乃於
    96年間以被告未繳租為由訴請被告拆屋還地，被告未免日後
    再生爭端，故而要求原告提出經全體共有人授權收取租金之
    證明。惟原告始終無法提出，致被告無法繳納租金，且原告
    亦未依收租之慣例前來被告住處收取租金，兩造亦未約定租
    金係何日給付，故被告自不負給付遲延責任。原告既未取得
    系爭土地全體共有人授權收取租金、終止租約之權利，亦非
    以全體共有人代理人之名義對被告為意思表示，故原告收取
    租金、催告及終止租約均不合法，亦有違民法第148 條之誠
    信原則等語。並聲明：(1)原告之訴駁回。(2)如受不利判決，
    願供擔保請准宣告免為假執行。
    理  由
一、按訴狀送達後，原告不得將原訴變更或追加他訴，但擴張或
    減縮應受判決事項之聲明者，不在此限；民事訴訟法第255
    條第1 項第3 款定有明文。原告起訴時訴之聲明第2 、3 項
    原為(二)被告應給付原告23,560元，及自起訴狀繕本送達被告
    之翌日起至清償日止，按年息5 ％計算之利息；(三)被告應自
    97年1 月起至交還前項土地之日止，按年給付原告11,780元
    。嗣於98年6 月11日具狀變更訴之聲明第2 、3 項為：(二)被
    告應給付原告26,600元，及自起訴狀繕本送達被告之翌日起
    至清償日止，按年息5 ％計算之利息；(三)被告應自98年1 月
    起至返還系爭土地之日止，按年給付原告13,300元（卷第27
    、28頁）。核其變更係屬擴張及減縮應受判決事項之聲明，
    與前開規定相符，應予准許。
二、本院協同兩造整理不爭執事項並簡化爭點如下：
（一）不爭執事項：
    (1)系爭土地為原告與訴外人楊新吉、楊金和、楊宗銘、楊筆
      明、陳本琴及楊黃桂妹等所共有，坐落其上之門牌號碼苗
      栗縣頭份鎮○○里○○街10號房屋則為被告所有。被告與
      其前手約自50年間起即承租系爭房屋坐落之基地，與出租
      人約定租金為每年11,780元，按年給付，由系爭土地共有
      人委任之管理人至被告住處收取。
    (2)至95年止，系爭土地共有人中之楊仁昌、楊特文、楊宗銘
      曾收取租金，被告均如數繳付。
（二）爭執事項：
      原告催告被告限期繳納96、97年度租金及終止本件租約，
      是否合法生效？
三、爭點：原告催告被告限期繳納96、97年度租金及終止本件租
    約，是否合法生效？
（一）原告主張其於96年1 月間業經全體共有人之授權，代為處
      理系爭土地出租及收取租金相關事宜，其屢次向被告催繳
      租金，被告均置之不理，復於97年5 月下旬向被告收取租
      金時，提示其他共有人簽立之授權委託書（卷第13至15頁
      ），被告仍未給付租金，已達2 年之久，原告自得終止系
      爭租約等語。被告則抗辯原告並未得到其他全體共有人之
      授權而收取租金，且其從未提出授權委託書供被告查證，
      亦未以全體共有人代理人之名義向被告為收取租金及發函
      催告繳租之意思表示，是被告並無遲延給付租金之情事，
      原告終止租約自不合法等語。故本件首應審究者為被告是
      否遲延給付96、97年度租金？
（二）按代理人必須於代理權限內，以本人名義所為之意思表示
      ，始直接對本人發生效力，此觀民法第103 條第1 項之規
      定即明。是以本人縱曾授與代理權於代理人，如代理人未
      以本人名義為意思表示時，該意思表示仍無從直接對本人
      發生效力（最高法院76年台上第852 號、80年台上字第21
      64號判決意旨參照）。故代理人若以自己名義與他人為法
      律行為，對於本人不當然發生效力（最高法院96年台上第
      2735號判決意旨足參）。系爭土地之租金係約定由系爭土
      地共有人委任之管理人至被告住處收取，此為兩造所不爭
      執，可知依兩造之約定有權向被告收取租金之人應為全體
      土地共有人之代理人，且須至被告住處收取，即為往取債
      務。原告既主張其為全體土地共有人之代理人，則對外為
      意思表示如收取租金、催告繳租等自須表明代理意旨，亦
      即須以全體共有人（本人）名義向被告為意思表示，始對
      全體共有人發生效力。又所謂往取債務，係指以債務人之
      住所為清償地之債務而言，此種債務，必須債權人於清償
      期屆滿後，至債務人之住所收取，債務人拒絕清償，始負
      給付遲延之責任。故在往取債務，債權人對債務人為催告
      者，並須於催告期滿，至債務人之住所收取，其催告始為
      有效，若承租人仍不為支付，出租人始得終止租約（最高
      法院69年台上第1280號、86年台上字第3324號判例意旨參
      照）。合先敘明。
（三）原告自陳96年度之租金係委託其父親楊特文於農曆年前至
      被告住處收取，被告未繳，其於97年5 月間持授權委託書
      至被告住處收租，被告仍未繳租等語（卷第180 、181 頁
      ）；被告固不否認楊特文於96年間、原告於97年5 月間前
      來收租，但辯稱楊特文非代理人，且原告於97年5 月間收
      租時並無提出授權委託書，因原告一直未能提出經全體共
      有人授權之證明前來收租，故尚未繳納96、97年度之租金
      等語。經查，原告主張其自96年起為有權收取租金之代理
      人，然96年係由非全體共有人代理人之楊特文向被告收租
      ，且未提出授權證明，是被告拒絕向楊特文給付租金自屬
      正當。又原告亦未舉證證明其於97年5 月間向被告收租時
      確有提出授權委託書以證明其為有權收取租金之人，復參
      以被告於98年1 月21日以存證信函通知原告：地租已備妥
      ，請於收據裡寫上全體共有人之姓名並蓋章，由原告代為
      領取等語（卷第44頁），即是要求原告以經過全體共有人
      簽章之收據代替授權證明，益證被告抗辯96、97年前來收
      取租金之楊特文及原告均未提出經全體共有人授權之證明
      ，無從知悉其等是否為系爭土地全體共有人之代理人乙節
      ，應為真實。故本件出租人顯未依約定方式由全體共有人
      授權之代理人至被告住處收租，則被告拒絕給付租金，自
      屬有據。又本件給付租金債務為往取債務，被告亦無以其
      他方式向出租人之代理人繳納租金之義務，足證被告並無
      遲延給付96、97 年 度之租金甚明。再者，依民法第235
      條但書後段規定「給付兼需債權人之行為者，債務人得以
      準備給付之事情，通知債權人，以代提出」，被告於98年
      1 月21日存證信函中已通知原告提出授權證明即給付租金
      之意旨（卷第44頁），依前開規定，視為被告已於斯時提
      出給付，且係早於原告98年2 月14日催告前已提出。故被
      告辯稱其不負遲延給付租金之責任等語，為有理由，原告
      主張被告遲延給付租金，委無足取。
（四）雖原告一再主張歷來收租方式都不需出示全體共有人之授
      權書，被告片面要求原告提出，顯非雙方約定之收租方式
      ，其以此拒絕給付租金，並非正當云云。然依被告提出由
      系爭土地共有人楊宗銘及原告於96年6 月23日簽立之「地
      租收據證明」觀之（卷第42頁），載明被告繳交「95年地
      租12470 元係針對楊宗銘及楊世章二人，與其他共有人無
      涉」；顯見本件出租人於95年度收取租金時，並非委由全
      體共有人之管理人為之，而是部分共有人各自收取；再本
      院調取系爭土地共有人之一楊新吉對被告提起之本院97年
      度訴字第30號拆屋還地訴訟卷宗，楊新吉係於96年11月20
      日具狀起訴，嗣後撤回，益證被告所辯先前收租方式有未
      經全體共有人同意之疑慮之情屬實，並證實本件出租人有
      未依約定方式收租之情事存在。故被告經前案被訴拆屋還
      地之事件後，要求前來收租之人必須證明其為全體共有人
      委任之代理人，合乎情理並無不當。反原告經被告一再以
      98年1 月21日、2 月22日存證信函催促提出共有人授權證
      明（卷第44、45頁），原告迄不提出，則其何時取得全體
      共有人之授權，已啟人疑竇。縱兩造未約定收租時應出示
      授權書，但既經質疑，原告自應舉證其代理權存在，始符
      誠信，故原告顯未盡代理人對外為法律行為應表彰代理意
      旨之責任，係違反雙方收租之約定在先，其上開主張自不
      足採。
（五）按租用建築房屋之基地，非因左列情形之一，不得收回：
      (四)承租人積欠租金額，除以擔保現金抵償外，達2 年以上
      ；又承租人租金支付有遲延者，出租人得定相當期限，催
      告承租人支付租金，如承租人於其期限內不為支付，出租
      人得終止契約。租用建築房屋之基地，遲付租金之總額，
      達2 年之租額時，適用前項之規定；土地法第103 條第4
      款、民法第440 條第1 項、第3 項分別定有明文。又建築
      房屋基地之出租人，以承租人積欠租金額達2 年以上為原
      因，終止租賃契約，仍應依民法第440 條第1 項規定，定
      相當期限催告承租人支付租金，必承租人於其期限內不為
      支付者，始得終止租賃契約，非謂一有承租人欠租達2 年
      以上之事實，出租人即得隨時終止租賃契約（最高法院68
      年台上第777 號判例意旨參照）。是出租人欲依法終止租
      約，需以承租人給付租金遲延為前提。承上所述，被告既
      無遲延給付租金總額達2 年以上之情事，出租人定期催告
      被告繳租，自不生催告之效力。況觀之原告98年2 月14日
      定期催告被告繳交96、97年度租金之存證信函（卷第16頁
      ），原告並未表明代理意旨，亦未檢附全體土地共有人之
      授權書，顯係以個人名義為之，揆諸前揭判決意旨，催告
      之效力自不及於其他土地共有人。又本件租金給付係屬往
      取債務，原告亦未證明其於催告後至被告住所收取租金遭
      拒絕，揆諸前（二）說明，難謂原告之催告係合法有效。
      故原告嗣以98年3 月5 日之存證信函終止系爭租約，自屬
      無效甚明。
四、綜上所述，原告未依約定之方式向被告收取96、97年度之租
    金，被告即無遲延給付租金之情事，原告自不得催告其繳納
    租金，進而終止系爭租約。故原告之催告於法不合，其終止
    租約自不生效，系爭租約仍有效存在。從而，原告以系爭租
    約業經終止，依民法第767 條規定請求被告應將系爭房屋拆
    除，返還土地予原告及共有人全體，及給付96、97年度所欠
    租金26,600元及利息，暨自98年1 月起至返還土地之日止，
    按年給付13,300元，均無理由，應予駁回。原告之訴既經駁
    回，其假執行之聲請亦失所附麗，應併予駁回之。
五、本件事證已臻明確，兩造其餘攻擊防禦方法及舉證，經核均
    與判決結果無影響，爰無庸逐一論述，附此敘明。
六、據上論結，本件原告之訴為無理由，依民事訴訟法第78條，
    判決如主文。
中    華    民    國   100    年    3     月    14    日
                  民事庭法  官  黃怡玲
以上正本係照原本作成。
如對本判決不服，須於判決送達後20日內向本院提出上訴狀（須
附繕本）。
如委任律師提起上訴者，應一併繳納上訴審裁判費。
                        書記官  孫銘宏
中    華    民    國   100    年    3     月    14    日